【裁判字號】    91,簡上,79
【裁判日期】    920213
【裁判案由】    確認本票債權不存在
【裁判全文】
臺灣桃園地方法院民事判決  九十一年度簡上字第七九號
    上  訴  人  三輝精密股份有限公司
    法定代理人  乙○○
    訴訟代理人  吳德讓  律師
    被上訴人    甲○○
    訴訟代理人  丙○○
                丁○○
右當事人間請求確認本票債權不存在事件，上訴人對於中華民國九十一年三月二十七
日本院桃園簡易庭九十年度桃簡字第一○四○號第一審判決提起上訴，本院判決如左
：
    主      文
上訴駁回。
第二審訴訟費用由上訴人負擔。
    事      實
甲、上訴人方面：
  一、聲明：原判決廢棄；被上訴人在第一審之訴駁回。
  二、陳述：除與原審判決書所載者相同茲予引用外，補稱：
  （一）查被上訴人將系爭本票交予上訴人持有之原因，係為向上訴人保證其二年內
        ，不無故離開上訴人公司，若無故離職，被上訴人即應依系爭本票所載金額
        給付票款予上訴人等情，業據原審傳訊證人高文福到庭證陳明確，且為原審
        認定之事實。
  （二）被上訴人在原審訴請確認系爭本票債權不存在，無非係以上訴人積欠其民國
        （下同）八十八年十一月份薪資、出差費及交際費等共新台幣（下同）二十
        一萬餘元，不得已於同年十一月間離職，以示其並非無故離職資為憑據。惟
        被上訴人前於同年十一月十日離開上訴人公司後，即自翌日起迄同年十二月
        十日，既未依規定請假，亦無書面辭呈，顯係無故曠職，故遭上訴人公司解
        僱。而被上訴人自八十八年十一月一日至同月十日期間，並無任何出差或交
        際情事，蓋上訴人公司前於同年九月間將公司機器設備出售後，公司業務幾
        乎陷於停頓狀態，是同年十一月一日至同月十日間，根本不可能有派遣出差
        或有何交際之必要。茲被上訴人為主張系爭本票債權不存在，乃含混其詞，
        籠統濫稱前詞，然其所謂上訴人積欠薪資，其真相如何？欠薪若干？有所謂
        出差云者，究於八十八年十一月一日至同月十日赴何處出差？所為何事？於
        該期間又曾於何時、何餐廳或九樓宴請何方人士？有無收據或統一發票？諸
        此種種，概未見被上訴人提出任何積極證據，以圓其說！按當事人主張有利
        於己之事實者，就其事實有舉證責任，民事訴訟法第二百七十七條前段著有
        明文。本件被上訴人空言主張，其訴即非有理。申言之，被上訴人顯係無故
        離職，依約自應給付上訴人五百萬元，系爭本票債權當然存在，依法衡情，
        被上訴人在原審之訴均應予駁回，始屬允當。
  （三）原審為被上訴人勝訴之判決，無非以關於被上訴人主張上訴人積欠其薪資、
        出差費及交際費等共計二十一萬餘元等情，為上訴人在原審九十一年一月二
        十八日言詞辯論期日不爭執云云為據。惟自八十八年十一月上旬迄今，事隔
        瞬將三載，上訴人有諸事記憶不清，故上訴人於前開言詞辯論期日乃稱對該
        金額無意見，此語意概括，與事實不無出入。蓋上訴人印象中，自被上訴人
        於八十八年二月間任職上訴人公司總經理乙職迄同年十一月上旬，其間出差
        費無論多寡，交際費不計大小，一概照付，甚至被上訴人於同年十一月四日
        應繳之行動電話費用三千餘元，亦概由上訴人代為給付，是足證上訴人殊無
        所謂積欠薪資、出差費、交際費等情事，原審認上訴人就被上訴人右揭主張
        渠於言詞辯論程序中所不爭執云云，容有誤會。
  （四）抑有要者，九十年十月三日原審行辯論程序時，被上訴人陳稱：「到了九月
        份被告將公司設備賣掉，並派我去大陸，可是公司卻沒有給我出差費，逼迫
        我不得不離職」云云，前述所謂九月間派被上訴人至大陸乙節，固屬事實，
        惟其所稱上訴人公司未給付出差費云者，則為不實。蓋上訴人於八十八年九
        月十八日派被上訴人出差赴大陸廣東省，不特於當日即將向銀行領取五萬元
        （其中之二萬零七百八十元折合港幣五千元及餘款二萬九千二百二十元）交
        付予被上訴人，資為派其赴大陸之出差費，上訴人且更為被上訴人投保旅行
        平安險，受益人指定為被上訴人之子女胡婉華及胡庭凱，此可證被上訴人所
        稱各情，俱皆不實，殊無可取。復查，被上訴人自八十八年十一月十日離開
        上訴人公司之翌日起，即未再返回上訴人公司盡其總經理之職責，既不依規
        定請假，更無書面辭呈，其為無故離職，已見前述，依上訴人公司出勤規定
        ，無故曠職五日內者，每日扣三日薪資，則曠職五日以上，當然更應扣薪。
        姑以被上訴人曠職五日應扣十五日薪資以計，即應扣薪三萬九千餘元，是八
        十八年十一月一日至同月十日，被上訴人可領薪資二萬六千六百七十元，尚
        不敷抵扣，準此，益證上訴人並無所謂積欠被上訴人十一月份薪資之情事，
        誠堪斷言。且查，被上訴人於八十八年十一月一日擅離公司總經理職務後，
        公司業務概由業務經理游永流及業務員王新發等共同續為掌理，業務無分鉅
        細，上訴人無積欠被上訴人上揭款項，伊二人亦有洞悉。茲被上訴人空言其
        於八十八年十一月十日親口向上訴人公司法定代理人乙○○要求付款被拒，
        故向乙○○口頭提出辭呈，且於隔日傳真離職證明書云云，而無舉證以實，
        是屬臨訟狡飾之詞，為無足取。況被上訴人於原審主張上訴人公司未支付其
        八十八年九月十八日至同月二十二日之出差費，逼得被上訴人不得不離職云
        云，但於鈞院卻自認上訴人公司曾交付港幣五千元，可見其前後主張歧異；
        再者，被上訴人忽於鈞院主張該次出差費議定由客戶支付，並已向客戶領取
        云云，未舉證以對，另謂其於回國後，即將剩餘款項交予上訴人云云，益屬
        無稽，如此有利被上訴人之主張，如非被上訴人事後編捏，則何以其於原審
        隻字不提？矧且，所謂出差費由客戶支付云者，尤悖於常情！查上訴人派遣
        所屬出差，係基於公司業務所需，其出差費由上訴人公司支付，乃理所當然
        ，殊無議定由客戶支付或由公司支付情事；至上訴人公司再派被上訴人於八
        十八年十月十四日赴大陸廣東出差，任務極為單純，被上訴人自謂出差三日
        即為已足，故上訴人即向新竹國際商業銀行提領現款三萬元予被上訴人資為
        出差費用，被上訴人否認上訴人已支付該費用云云，亦不足取；至被上訴人
        另謂此次出差尚衍生交際費及同年十月二十八日至同年十一月十日與客戶之
        交際費用，均由其預付，且未見上訴人公司核撥等有利於己之各節，亦未見
        其舉證，故仍不可取。
  （五）按票據乃文義證券及無因證券，票據上之權利義務，悉依票上所載文義定之
        ，與其基礎之原因關係係各自獨立，票據上權利之行使，原不以其原因關係
        存在為前提，是執票人行使票據權利時，就其基礎原因關係確係有效存在，
        不負舉證責任。本件被上訴人縱就系爭本票交付之原因關係滋生爭議，但既
        未見就主張有利於己之事實，舉證以實其說。
  三、證據：援用原審之立證方法外，另提出請款單十二紙、現金支出傳票三十七紙
      、轉帳傳票五紙、國道高速公路購票收據一紙、花旗銀行金卡月結單三份、信
      用卡繳款通知書一份、存摺節本乙份、取款憑條二份、保險費收據乙份、八十
      年九月一日公告事項乙份、八十八年十二月十日公告乙份、戶籍謄本乙份等為
      證，並聲請訊問證人游永流、王新發。
乙、被上訴人方面：未於言詞辯論期日到場，惟據其民事答辯狀及於準備程序期日所
    為聲明及陳述略以：
  一、聲明：駁回上訴。
  二、陳述：除與原審判決書所載者相同茲予引用外，補稱：
  （一）被上訴人於八十八年九月十八日至同月二十二日由上訴人公司派差至大陸廣
        東省，該月十八日早上，時任上訴人公司會計之丁○○僅交付港幣五千元，
        作為支付出國花費之用，並代被上訴人投保旅行平安保險，而被上訴人在大
        陸工作期間，因該次出差費用議定由客戶支付，故於大陸期間已向客戶領取
        當次出差費，何來上訴人所述業給付被上訴人出差費五萬元之說？況嗣被上
        訴人返國後，即將剩餘之款項交予上訴人。惟同年十月十四日至同月二十七
        日被上訴人第二次被派赴大陸出差，其出差費議定由上訴人負擔，期間所衍
        生之出差費、交際費及同年十月二十八日至十一月十日與客戶之交際費用均
        係被上訴人所預付，然其收據已交予上訴人報帳請款，但逾時多日，遲遲未
        見上訴人公司核撥款項，惟被上訴人實不堪負擔龐大之花費，並於同年十一
        月十日親自向上訴人公司法定代理人乙○○要求支付上述款項，詎竟遭拒絕
        ，被上訴人覺已非解決之道，乃迫於無奈，祗得向乙○○提出口頭辭呈，並
        於翌日傳真離職證明書至上訴人公司。
  （二）證人游永流與被上訴人均簽署相同之賠償文件，然上訴人僅向被上訴人提出
        求償，故伊之證詞顯有迴護上訴人之嫌。又被上訴人未領取上訴人所稱薪資
        ，而證人王新發之妻於上訴人離職後，即任職上訴人公司會計一職，有協助
        上訴人公司假造被上訴人薪資領取證明之虞，此亦應為王新發所明知。
  三、證據：援用原審之立證方法外，復提出存摺乙份、護照乙份為證，並聲請訊問
      證人丁○○、趙巧生。
    理      由
甲、程序方面：
  一、本件被上訴人未於言詞辯論期日到場，核無民事訴訟法第三百八十六條所列各
      款之情形，爰依上訴人聲請，由其一造辯論而為判決。
  二、原審判決以本院桃園簡易庭「小額民事判決」為銜，核以原審係以「簡字」分
      案，故前述判決全銜顯係簡易民事判決之誤載，合先指明。
乙、得心證理由：
  一、被上訴人原審起訴主張：其於九十年五月間接獲本院以八十九年度票字第七八
      二三號民事裁定，准上訴人聲請對被上訴人簽發、發票日及到期日均為八十八
      年二月二十六日、票據號碼ＣＨ五八○○二七號、票面金額五百萬元之本票強
      制執行，惟上訴人持有系爭本票係作為兩造合作關係之保證，被上訴人不得無
      故離開上訴人公司，而被上訴人就合作事業既無違約情事，或造成上訴人有何
      損害，兩造間且無其他債權債務關係，是上訴人就系爭本票不得主張任何權利
      ，另上訴人積欠其任職該公司總經理職務之八十八年九月十八日至同月二十二
      日、同年十月十四日至同年十月二十七日之出差費及交際費，及同年十月二十
      八日至同年十一月十日之交際費，計二十一萬餘元，並遭上訴人拒絕給付，故
      於八十八年十一月十日向上訴人公司法定代理人口頭請辭，翌日且傳真離職證
      明至上訴人公司，非無故自上訴人公司離職，自毋庸以該本票為上訴人公司負
      任何擔保義務，上訴人公司無從持系爭票據向鈞院聲請強制執行，為此，爰訴
      請確認上訴人對系爭票據之債權不存在等語。上訴人則以：被上訴人交付上訴
      人系爭本票，係用以擔保雙方之經營合作關係，兩造約定被上訴人不得於二年
      內無故自上訴人公司離職，茲該公司並未積欠被上訴人出差費、交際費，反係
      被上訴人未依上訴人公司之規定，自八十八年十一月十日起無故離職，故上訴
      人就系爭本票存有債權，被上訴人之主張要無理由等語資為抗辯。
  二、系爭本票為被上訴人所簽發，其目的在擔保被上訴人自簽發後二年內不得無故
      離開上訴人公司之事實，為兩造所不爭執，且有證人高文福於原審證述綦詳（
      參見原審卷四九頁）；另被上訴人為上訴人公司出差，被上訴人得向上訴人公
      司領取出差費，及應由上訴人公司核定被上訴人交際費乙節，兩造亦無二致，
      故此部分均堪信為真實。
  三、按本票雖係無因票據，然為使惡者不受保護，在直接前後手間，票據債務人仍
      得以票據關係以外之原因事實以之對抗執票人，此為票據法第十三條之反面規
      定意旨。次按，當事人主張有利於己之事實者，就其事實有舉證之責任，民事
      訴訟法第二百七十七條前段定有明文；又主張法律關係存在之當事人，須就該
      法律關係發生所須之特別要件，負舉證責任，有最高法院四十八年台上字第八
      二四號判例意旨可資參照，而事實為法律發生之特別要件者，在消極確認之訴
      則應由主張其存在者，負舉證之責任，最高法院四十二年台上字第一七○號所
      揭判例意旨亦明。本件確認之訴，上訴人主張渠就系爭本票對被上訴人具票據
      權利，被上訴人既否認之，則上訴人對渠債權存在之法律關係負舉證之責；換
      言之，揆諸被上訴人交付系爭本票予上訴人之上揭事實，上訴人對於被上訴人
      無故離職使渠得取得票據債權之有利於己事實，應舉證以對。從而，本件厥應
      究明者，係被上訴人是否曾於八十八年九月十八日至同月二十二日、同年十月
      十四日誌同年十月二十七日赴大陸地區為上訴人公司業務出差？又上訴人公司
      是否已給付該期間之被上訴人出差費、交際費、同年十月二十八日至十一月十
      日之交際費，及同年十一月之薪資？
  四、證人丁○○於八十八年十一月中旬前，係擔任上訴人公司會計乙職，為兩造所
      不爭執，伊嗣於九十一年一月十二日為被上訴人之訴訟代理人聲請向本院閱卷
      ，但查伊於九十一年八月二十日所為證言，關於被上訴人已領取八十八年九月
      十八日至同月二十二日之出差費，及被上訴人是否已自上訴人公司領得八十八
      年十月十四日至同年十月二十七日之出差費乙節，係表示並不知情，非全然有
      利被上訴人，故伊於任被上訴人訴訟代理人前，在本院所為之證言，顯無偏頗
      被上訴人之虞，是仍可資參佐，先予指出。
  五、上訴人於本院九十一年八月二十日準備程序中，尚否認被上訴人於前述各期間
      為上訴人公司出差，然被上訴人於八十八年九月十八日至同月二十二日、同年
      十月十四日至同年十月二十七日為上訴人公司出差至大陸地區乙節，業據證人
      丁○○及趙巧生在本院證陳明確，另上訴人聲請訊問之證人游永流於本院亦證
      謂，被上訴人於八十八年九月十八日曾為上訴人公司出售機器至大陸組裝等語
      無訛，進且，上訴人提出之該公司八十八年九月十八日現金支出傳票二紙，其
      形式真實已係兩造不予爭執之事項，茲該傳票乃證人丁○○所製作，其一之會
      計項目欄中載之「交際費」者，其摘要為「秋節柚子」，會計項目欄中載之「
      保險費」，其摘要為「胡Ｒ出差大陸意外險」，另一傳票之會計項目欄載為「
      什費」，其摘要為「胡Ｒ至大陸安裝機台之護照一四五○、台胞證一九○○」
      ，是以，被上訴人於八十八年九月十八日至同月二十二日、十月十四日至十月
      二十七日有出差事實，應屬無疑。查被上訴人於本院已自認業領得八十八年九
      月十八日至同月二十二日之出差費五萬元（參見本院九十一年八月二十日準備
      程序筆錄），就此部分上訴人已無舉證之必要，但上訴人是否已給付該期間應
      給付被上訴人之交際費，上開傳票不足為證。而查，被上訴人任上訴人公司總
      經理，其交際費係由上訴人公司法定代理人乙○○核定，被上訴人前述二次出
      差之單據，丁○○已交付予乙○○，有證人丁○○於本院之證言可稽；又交際
      費之核定，上訴人公司未規定有何業績方可領取，且無上下限乙情，並有證人
      游永流在本院結證屬實。再者，而證人丁○○證稱：薪資單通常於次月五日製
      作，直接匯入員工帳戶，若員工欲離職而無糾紛者，薪資直接匯入員工帳戶，
      若有爭執，則請員工至公司領取，員工領取薪資印章留存於上訴人公司，平常
      匯入薪資係由公司代為捺印，關於交際費及出差費係由伊書立傳票請上訴人核
      准後，請當事人親自前來領取等語（參見原審卷五一頁、本院九十一年八月二
      十日準備程序筆錄），而證人高文福亦稱出差費係渠親自領取等語，互核相符
      （參見原審卷五一頁），且有上訴人提出之八十八年五月二十四日、同年七月
      十日、同年七月十六日、同年七月二十二日、同年八月十一日之現金支出傳票
      及同年六月二日、同月十七日、同月二十八日之轉帳傳票可參。從而，可知被
      上訴人得請求之八十八年十月十四日至同月二十二日之交際費數額縱尚非得算
      定，又被上訴人已將八十八年十月十四至同月二十七日之出差花費單據交予上
      訴人公司，上訴人公司未將之提出本院，致本院亦無從確定其得請求金額，然
      被上訴人依兩造間不成文之勞動契約，認上訴人均應核給，則均屬有憑。果被
      上訴人已領取其應得之上述二期間之交際費及八十八年十月十四日至同月二十
      七日之出差費，上訴人公司必有支出傳票可證，惟上訴人提出之書證，迄無一
      可據。雖被上訴人是否曾於八十八年十月二十八日至十一月十日為上訴人公司
      業務與客戶交際，並未舉證以實其說，關於該部分其主張上訴人並應給付其交
      際費云云，尚有研求餘地，但按雇主不依勞動契約給付工作報酬，勞工得不經
      預告終止契約，業為勞動基準法第十四條第一項第五款所明定，姑不論被上訴
      人是否以言詞或傳真書面予上訴人公司為終止勞動契約之意思表示，茲揆之上
      揭事實，上訴人既積欠被上訴人右開八十八年九月十八日至同月二十二日之交
      際費，及同年十月十四日至同年十月二十七日之出差費及交際費等款項，則被
      上訴人自上訴人公司離職，即非可謂無故！
  六、按工資為勞工因工作應獲得之報酬，此觀之勞動基準法第二條第三款即明。上
      訴人公司復主張被上訴人無故自八十八年十一月十日離職，故該月薪資依公司
      規定應扣十五日薪資，即扣薪三萬九千餘元，是被上訴人已無薪資可言云云。
      查被上訴人於右述日期即不至上訴人公司上班，及上訴人亦不給付該月之被上
      訴人薪資等節，兩造均無異詞；又上訴人公司八十年九月一日所頒公告事項說
      明２規定「員工無故曠職五日以內者，每日扣三日薪資。員工無故曠職五日以
      上者，公司將予以解僱論。」亦有上訴人提出之該公告附卷得佐。然稽之前述
      ，被上訴人之離職，於法容非無憑，則上訴人拒為給付被上訴人之該月應得工
      資，與法未洽，惟此部分之事實，尚非被上訴人離職之原因，而係被上訴人離
      職後之被上訴人債務不履行，故非被上訴人得否定上訴人系爭本票債權之法律
      原因，則應併予敘明。
  七、綜上所述，被上訴人請求確認上訴人對系爭本票之債權不存在，乃有理由。查
      原審遽認上訴人總計積欠被上訴人二十一萬餘元，其數額無據可稽，又上訴人
      已給付部分出差費，另上訴人積欠被上訴人八十八年十一月份之薪資乙節，尚
      非被上訴人得否定系爭本票債權之事由等，雖有未當之處，然依其他理由，仍
      應認被上訴人原審起訴為正當，是猶應以上訴為無理由，故本件上訴應予駁回
      。
  八、本件事證業臻明確，兩造其餘攻擊防禦方法與本件心證之形成不生影響，爰無
      一一斟酌之必要，是不贅述，附此敘明。
  九、據上論結，本件上訴為無理由，依民事訴訟法第四百三十六條之一第三項、第
      四百四十九條第二項、第七十八條、第四百六十三條、第三百八十五條第一項
      前段，判決如主文。
中      華      民      國    九十二    年      二      月     十三     日
                            臺灣桃園地方法院民事第二庭
~B審判長法官  邱瑞祥
~B法      官  管靜怡
~B法      官  朱敏賢
右為正本係照原本作成。
本件僅得依第四百三十六條之二第一項之規定為上訴。
中      華      民      國    九十二    年      二      月     十三     日
~B法院書記官  謝文心


司法院資訊處製作；財團法人民間司法改革基金會備份。
